【裁判字號】    89,台上,7151
【裁判日期】    891123
【裁判案由】    違反公職人員選舉罷免法
【裁判全文】
最高法院刑事判決                              八十九年度台上字第七一五一號
    上  訴  人  台灣高等法院台南分院檢察署檢察官
    被      告  丁 ○ ○
                戊 ○ ○
                己○○○
                癸    ○
                乙 ○ ○
    上 訴人 即
    被      告  丙 ○ ○
    被      告  壬 ○ ○
                甲 ○ ○
                辛 ○ ○
                庚 ○ ○
右上訴人等因被告等違反公職人員選舉罷免法案件，不服台灣高等法院台南分院中華
民國八十八年九月七日第二審更審判決（八十八年度上重更(二)字第二號，起訴案號：
台灣嘉義地方法院檢察署八十三年度偵字第五八五一、五九四八、五九六四號，八十
四年度偵字第五○五號），提起上訴，本院判決如左：
    主  文
原判決撤銷，發回台灣高等法院台南分院。
丙○○之上訴駁回。
    理  由
一關於撤銷發回部分
(一)本件檢察官起訴書係指訴被告等涉犯公職人員選舉罷免法第九十條之一第一項罪嫌
，原判決除諭知被告丁○○無罪外，對其餘被告均改依同法條第二項論罪，檢察官仍
得上訴於第三審，合先明。(二)本件原判決認定被告戊○○係台灣省議會第十屆省議
員候選人即被告丁○○之外甥，亦為嘉義縣議會現任縣議員。戊○○為感念丁○○於
其競選縣議員時之協助，而回饋參與丁○○此次之選舉事務，並自行出資為丁○○助
選，個別約請與其黨籍不同，政治立場互殊且已登記為國民黨籍省議員候選人許登富
之助選員，有縣議員同事之誼，礙於情面未便推辭之現任國大代表即被告丙○○負責
朴子市一帶選票、被告壬○○則負責布袋鎮、被告癸○負責六腳鄉崙陽村、綽號「黑
根」之被告乙○○負責六腳鄉港美村、蘇明輕負責六腳鄉蘇厝村（已死亡經判決公訴
不受理確定），擬以每張選票新台幣（下同）一千元之代價，伺機行賄有投票權之人
（即俗稱買票）約其於行使第十屆台灣省議會省議員選舉時將選票投予丁○○。壬○
○於受戊○○約請後，轉請被告甲○○、辛○○共同伺機買票。甲○○亦轉請被告庚
○○共同買票。戊○○乃於民國八十三年十一月二十九日下午三時許，在嘉義縣朴子
市○○路五十七號二樓交付壬○○三百萬元，再由壬○○將其中三十萬元及十五萬元
分別交與甲○○、辛○○。甲○○再將其中部分款項交與庚○○。戊○○又於原判決
附表（下簡稱附表）一所示時、地將十三萬元及十一萬元分別交與癸○、乙○○。戊
○○又於同年十一月三十日下午一時三十分許，以電話通知其妻即被告己○○○領取
一百萬元以備買票，己○○○於接獲電話後，即至嘉義縣六腳鄉農會蘇崙辦事處領款
，於當日下午五時許，攜交同鄉蘇厝村村長蘇明輕備用。惟其等迄未向有投票權之特
定人行求賄賂等情，因將第一審論處戊○○、己○○○、癸○、乙○○、丙○○、壬
○○、甲○○、辛○○、庚○○共同連續對於有投票權人交付賄賂而約其投票權為一
定之行使各罪刑之判決撤銷，改判論處戊○○等九人共同預備對於有投票權之人行求
賄賂而約其投票權為一定之行使各罪刑。另以公訴意旨略稱被告丁○○係台灣省議會
第十屆省議員候選人，為求順利當選，乃與戊○○、己○○○、丙○○、蘇明輕、癸
○、乙○○、壬○○等人共同基於行賄有投票權人之犯意聯絡，決議以每票一千元向
有投票權人行賄，使之投票與丁○○，嗣先由戊○○將三百萬元交付壬○○，並分由
丙○○、癸○、蘇明輕、辛○○、甲○○、庚○○進行買票，其間丁○○並向戊○○
調借一百萬元，託由己○○○持交蘇明輕供買票之用，丁○○又推由戊○○於不詳時
、地交付綽號「狗弄」之不詳姓名者九萬元，指示其在嘉義縣六腳鄉崙子附近以一票
一千元之價格向有投票權人買九十票，約以票選丁○○，但只買了七十餘票，餘款一
萬餘元退還戊○○；丁○○並推由丙○○將不詳金額交予其下游樁腳綽號「芳嬌」之
不詳姓名者，指示其在嘉義縣東石鄉境內以同一價格買票。另由蘇明輕與鄭阿牽期約
賄賂，而約其等投票支持丁○○，因認丁○○犯有公職人員選舉罷免法第九十條之一
第一項之投票行賄罪嫌。經審理結果，認犯罪不能證明，因而將第一審論處丁○○共
同連續對於有投票權人交付賄賂而約其投票權為一定之行使罪刑之判決撤銷，改判無
罪，並以戊○○、丙○○等此部分犯行犯罪不能證明，因公訴人認與渠等前揭論罪科
刑部分，為裁判上一罪，故不另為無罪之諭知，固均非無見。
惟查(一)審理事實之法院，對於被告有利及不利之證據，均應一律加以注意，依職權詳
加調查，然後基於調查所得之心證，以為判斷事實之基礎，如有應行調查之證據未經
依法調查，率予判決，即屬違背法令。原判決認定戊○○於八十三年十一月二十九日
下午三時許，邀得壬○○至嘉義縣朴子市○○路五十七號二樓丁○○之競選辦事處，
交與壬○○三百萬元，供預備行求賄賂買票之用，壬○○將其中三十萬元及十五萬元
分別交與甲○○、辛○○。甲○○再將其中部分款項交與庚○○。戊○○又於附表一
所示時、地將十三萬元及十一萬元分別交付於癸○、乙○○。戊○○又於同年十一月
三十日下午一時三十分許，以電話通知其妻己○○○領取一百萬元以備買票，己○○
○於接獲電話後，即至嘉義縣六腳鄉農會蘇崙辦事處領得現款一百萬元，於當日下午
五時許，攜至同鄉蘇厝村村長蘇明輕備用，而論處戊○○、己○○○、癸○等人共同
預備對於有投票權人行求賄賂，而約其投票權為一定之行使罪刑。惟查癸○、戊○○
於偵、審中均承認有收受、交付十三萬元供買票之用，嗣癸○僅退還五萬元，卷附檢
察官指揮法務部調查局高雄市調查處調查員監聽電話譯文顯示，甲○○向壬○○之妻
稱：「阿昆剛剛有來我這裡，他說處理好了，他也有跟我講有幫我落了」等語。蘇明
輕於八十三年十二月一日在電話中與戊○○住處之不詳姓名女子交談時稱「不夠怎麼
處理，才拿一百來而已」、「我負責的只剩一、四鄰」等語。綽號「黑根」者在電話
中向戊○○稱「不夠錢」、「總共玉仔（閩南語譯音）一百一十幾票」等語。該綽號
「阿昆」者即係庚○○，「黑根」者為乙○○，亦據甲○○、戊○○分別供明在卷。
此外附表一亦載明「癸○買票之地區為北美派出所至崙子路一帶之兩旁住戶」。則癸
○、乙○○、丙○○、壬○○、甲○○、辛○○、庚○○等人是否已在負責區域將賄
賂交與該區域之有投票權人，自有詳加調查之必要。上開線索並非不易或不能調查，
原審未詳加究明，遽行判決，難謂為適法。本院前次發回意旨，已詳加指明，原審仍
未加調查，自有可議。(二)有罪判決書之事實一欄，為判斷其適用法令當否之準據，法
院應依職權就與論罪科刑有關之事實，翔實記載，然後於理由內逐一說明其憑以認定
之證據，並使事實認定與理由說明，互相適合，方為合法。原判決理由欄說明戊○○
等人止於預備買票階段，尚未著手買票，但於附表一載明癸○買票之地點為嘉義縣六
腳鄉北美派出所至崙子路一帶之兩旁若干住戶，已買得之票數為八十張票，乙○○負
責買票之地區為嘉義縣六腳鄉港美村一帶，已買得一百十張票，其事實認定與理由說
明，相互齟齬，自有判決理由矛盾之違法。(三)有罪判決書之事實一欄，為適用法令之
根據，凡於適用法令有關之事項，必須詳為記載，始足為適用法令之基礎。原判決論
處戊○○、己○○○、丙○○、壬○○、癸○、辛○○、甲○○、庚○○、乙○○共
同預備對於有投票權之人行求賄賂，而約其投票權為一定之行使各罪刑，但對於各共
犯之間，究有如何之犯意聯絡，未於事實欄記載明確，自不足為適用法律之依據。又
共同正犯之意思聯絡，原不以數人間直接發生者為限，即有間接關係者亦包括在內（
見本院七十七年台上字第二一三五號判例參照）。查戊○○與丙○○共同謀議替丁○
○買票，丙○○並在其負責之區域內，將賄款分別交與其妻李陳阿霞及其他不詳姓名
人士等人，連續於附表二所示之時、地，以每票一千元交付有投票權人吳武雄、李雪
芳夫婦、林安慶、蕭陳彩桂等人，而約其將選票投與丁○○等情。李陳阿霞經原審八
十四年度上重訴字第一九三一號判處罪刑，上訴後經本院以八十六年度台上字第五四
九號駁回上訴而告確定，有上開判決書可稽。則戊○○、己○○○、丙○○、壬○○
、癸○、辛○○、甲○○、庚○○、乙○○等人與李陳阿霞之間是否存有間接關係，
攸關法律之適用，自當加以說明釐清。(四)原判決認定戊○○交付壬○○用為買票之三
百萬元係在丁○○之競選事務所所交付，此款項是否由丁○○所籌措﹖又己○○○交
與蘇明輕之一百萬元，係丁○○向戊○○所調借，業據戊○○、己○○○所供明，並
有監聽錄音譯文可稽（詳五八五一號偵卷一七四、四三九、四四○、四四二、四六四
、六十、六十一頁），蘇明輕亦坦承收受上開款項（詳同上卷二○一頁），監聽譯文
亦顯示蘇明輕與己○○○住處之鄭阿牽對話：「只拿一百（萬）而已，只剩下四鄰、
一鄰（之金額不夠）及輕仔，你講話要秘密一點，電話都有在（竊）聽」等語（詳起
訴書附表六之錄音譯文），此等不利於丁○○之證據何以不足以採信，原審未於理由
中詳加說明，遽以上開款項為供其助選員二十九位選民車禍醫療費用，自嫌理由不備
。檢察官上訴意旨指摘原判決不當，尚非全無理由，應認仍有撤銷發回更審之原因。
二關於駁回上訴部分
按刑事訴訟法第三百七十六條所列各罪之案件，經第二審判決者，不得上訴於第三審
法院，法有明文規定。本件上訴人丙○○被訴違反公職人員選舉罷免法，原審係以該
法第九十條之一第二項論罪，核該罪係刑事訴訟法第三百七十六條第一款所列之案件
，此部分既經第二審判決，自不得上訴於第三審法院，上訴人提起上訴，顯非法之所
許，應予駁回。
據上論結，應依刑事訴訟法第三百九十七條、第四百零一條、第三百九十五條前段，
判決如主文。
中      華      民      國    八十九    年     十一     月    二十三    日
                              最高法院刑事第十庭
                                  審判長法官  莊  登  照
                                        法官  洪  明  輝
                                        法官  蔡  清  遊
                                        法官  黃  一  鑫
                                        法官  林  秀  夫
      右正本證明與原本無異
                                              書  記  官
中      華      民      國    八十九    年     十二     月      四      日


司法院資訊處製作；財團法人民間司法改革基金會備份。
